---
title: "Informe Anual del Estado Académico"
subtitle: "Análisis de Estudiantes de Carreras de Grado - Facultad Regional San Nicolás"
author: "Secretaría Académica - María Guadalupe Salguero"
date: today
date-format: short
lang: es
toc: true
format: 
  html:
    self-contained: true
    toc: true
    fig-width: 8
    fig-height: 4
    code-fold: true
    theme: journal
    number-sections: true
    encoding: UTF-8
  pdf: default
execute:
  message: false
  warning: false
  echo: true
fig-align: center
editor: source
editor_options:
  chunk_output_type: console
always_allow_html: true
params:
  especialidad: 24 ##"default"
  nombre: nombre_especialidad
---

# Introducción

El presente informe tiene como objetivo analizar el estado académico de los estudiantes de la especialidad `r params$nombre_especialidad`, correspondiente a la Facultad Regional San Nicolás. Este análisis se basa en los datos recopilados y consolidados en el archivo `r params$archivo`, el cual contiene información detallada sobre el desempeño académico, progresión curricular y características relevantes de los estudiantes.

A través de este análisis, se busca proporcionar una visión integral del estado académico, identificar tendencias relevantes, y destacar posibles áreas de mejora en la gestión académica de la especialidad.

Este informe está orientado a apoyar la toma de decisiones estratégicas para el fortalecimiento de la calidad educativa y el seguimiento de los estudiantes.

------------------------------------------------------------------------

# Materiales y Métodos

### Datos

Los datos utilizados en este informe han sido extraídos de Sysacad, el Sistema de Gestión Académica de la Universidad. Estos datos comprenden una tabla consolidada que integra información detallada sobre estudiantes y materias, específicamente relacionada con la especialidad `r params$nombre_especialidad`.

### Herramientas Utilizadas

El análisis se realizó en R utilizando las siguientes librerías:

***Librerías y Propósitos***

-   `readxl:` Leer archivos Excel (.xlsx, .xls).

-   `readr:` Importar y exportar archivos de texto (.csv, .tsv).

-   `dplyr:` Manipulación y transformación de datos.

-   `ggplot2:` Crear gráficos y visualizaciones personalizadas.

-   `tidyr:` Reestructurar y organizar datos (de ancho a largo y viceversa).

-   `janitor:` Limpieza y preprocesamiento de datos.

-   `knitr:` Generar reportes dinámicos en HTML, PDF o Word.

-   `kableExtra:` Mejorar el formato y estilo de tablas en reportes.

-   `glue:` Construcción de cadenas de texto dinámicas.

```{r, Importar librerias, message=FALSE}
# Importar librerias
library(readxl)
library(readr)
library(dplyr)
library(ggplot2)
library(tidyr)
library(janitor)
library(knitr)
library(kableExtra)
library(glue)
```

### **Procedimiento**

#### **Selección de Datos**

Se exportaron del sistema dos tablas en formato Excel:

1.  **Alumnos**: Contiene información personal de los estudiantes de la Universidad.

2.  **Análisis Académico**: Incluye datos académicos detallados de los estudiantes a lo largo de los años.

Ambas tablas fueron importadas a R utilizando la librería `readxl` para su posterior procesamiento y análisis.

#### **Limpieza de Datos**

La limpieza de los datos se realizó de manera exhaustiva en el script **`limpieza.R`**, siguiendo las siguientes etapas:

1.  **Corrección de Inconsistencias**:

    -   Se corrigieron errores en los nombres de las columnas para mantener una nomenclatura uniforme.

    -   Se unificaron los formatos de datos, como fechas, nombres y codificaciones.

2.  **Eliminación de Datos Duplicados e Inconsistentes**:

    -   Se eliminaron registros duplicados y valores inconsistentes que podían afectar la calidad del análisis.

Este proceso garantiza que los datos sean precisos, homogéneos y adecuados para su análisis posterior.

#### **Carga de datos consolidados**

Se realizó la carga de datos obtenidos en el archivo **`limpieza.R`**.


```{r, message=FALSE}

# Cargar datos
data <- read_csv("data_clean/data_combinada.csv")
data <- filter(data, especialidad == params$especialidad)
```

------------------------------------------------------------------------

# Exploración General

En este apartado se hara un analisis general de la especialidad a lo largo de los años.

## Ingresantes por Año
```{r Ingresantes por Año}
# Agrupar ingresantes por cohorte y género
ingresantes_anio_genero <- data %>%
  distinct(legajo, cohorte, sexo) %>%
  group_by(cohorte, sexo) %>%
  summarise(total = n(), .groups = "drop")

# Convertir la tabla a formato ancho con columnas por género y cohorte
ingresantes_anio_genero_wide <- ingresantes_anio_genero %>%
  pivot_wider(names_from = c(cohorte), values_from = total, values_fill = 0)

# Mostrar la tabla
kable(ingresantes_anio_genero_wide, caption = "Cantidad de Ingresantes por Género y Año (Columnas por Año)") %>%
  kable_styling(full_width = FALSE, position = "right")

# Gráfico para comparar por género
ggplot(ingresantes_anio_genero, aes(x = cohorte, y = total, color = sexo, group = sexo)) +
  geom_line(size = 1) +
  geom_point(size = 3) +
  theme_minimal() +
  labs(title = "Ingresantes por Año y Género", x = "Cohorte", y = "Cantidad", color = "Género")
```

### Graduados por Año
```{r Graduados por Año}
# Agrupar graduados por cohorte y género
graduados_anio_genero <- data %>%
  filter(cod_materia == 550 & aprobado == "Aprobado") %>%
  distinct(legajo, cohorte, sexo) %>%
  group_by(cohorte, sexo) %>%
  summarise(total = n(), .groups = "drop")

# Convertir la tabla a formato ancho con columnas por género y cohorte
graduados_anio_genero_wide <- graduados_anio_genero %>%
  pivot_wider(names_from = c(cohorte), values_from = total, values_fill = 0)

# Mostrar la tabla
kable(graduados_anio_genero_wide, caption = "Cantidad de Graduados por Género y Año (Columnas por Año)") %>%
  kable_styling(full_width = FALSE, position = "right")

# Gráfico para comparar graduados por género
ggplot(graduados_anio_genero, aes(x = cohorte, y = total, color = sexo, group = sexo)) +
  geom_line(size = 1) +
  geom_point(size = 3) +
  theme_minimal() +
  labs(title = "Graduados por Año y Género", x = "Cohorte", y = "Cantidad", color = "Género")
```

### Personas Activas por Año
```{r Personas Activas por Año}
personas_activas_genero <- data %>%
  distinct(legajo, año, sexo) %>%
  group_by(año, sexo) %>%
  summarise(total = n(), .groups = "drop")

# Convertir la tabla a formato ancho con columnas por género y cohorte
personas_activas_genero_wide <- personas_activas_genero %>%
  pivot_wider(names_from = c(año), values_from = total, values_fill = 0)

# Mostrar la tabla con el título alineado a la izquierda
kable(personas_activas_genero_wide, caption = "Cantidad de Personas Activas por Género y Año (Columnas por Año)") %>%
  kable_styling(full_width = FALSE, position = "right")


# Graficar personas activas por género
ggplot(personas_activas_genero, aes(x = año, y = total, color = sexo, group = sexo)) +
  geom_line(size = 1) +
  geom_point(size = 3) +
  theme_minimal() +
  labs(title = "Personas Activas por Año y Género", x = "Año", y = "Cantidad", color = "Género")

```

### Distribución por género
```{r Distribución por género}
# Distribución por género
distribucion_genero <- data %>%
  distinct(legajo, sexo) %>%
  group_by(sexo) %>%
  summarise(total = n(), .groups = "drop")

# Tabla
kable(distribucion_genero, caption = "Distribución de Legajos por Género") %>%
  kable_styling(full_width = FALSE)

# Gráfico
ggplot(distribucion_genero, aes(x = sexo, y = total, fill = sexo)) +
  geom_bar(stat = "identity") +
  theme_minimal() +
  labs(title = "Distribución de Legajos por Género", x = "Género", y = "Cantidad")
```

### Distribución de Legajos por Tipo de Escuela Técnica
```{r Distribución de Legajos por Tipo de Escuela Técnica}
# Distribución por tipo de escuela técnica
distribucion_escuela <- data %>%
  distinct(legajo, especialidad_secundario) %>%
  group_by(especialidad_secundario) %>%
  summarise(total = n(), .groups = "drop") %>%
  arrange(desc(total))

# Tabla
kable(distribucion_escuela, caption = "Distribución de Legajos por Tipo de Escuela Técnica") %>%
  kable_styling(full_width = FALSE)

# Gráfico
ggplot(distribucion_escuela, aes(x = reorder(especialidad_secundario, -total), y = total)) +
  geom_bar(stat = "identity") +
  coord_flip() +
  theme_minimal() +
  labs(title = "Distribución de Legajos por Tipo de Escuela Técnica", x = "Escuela Técnica", y = "Cantidad")

```

### Distribución de Legajos por Estado
```{r Distribución de Legajos por Estado}
# Distribución por estado
distribucion_estado <- data %>%
  distinct(legajo, estado_alumno) %>%
  group_by(estado_alumno) %>%
  summarise(total = n(), .groups = "drop")

# Tabla
kable(distribucion_estado, caption = "Distribución de Legajos por Estado Académico") %>%
  kable_styling(full_width = FALSE)

# Gráfico
ggplot(distribucion_estado, aes(x = estado_alumno, y = total)) +
  geom_bar(stat = "identity") +
  theme_minimal() +
  labs(title = "Distribución de Legajos por Estado Académico", x = "Estado", y = "Cantidad")

```

------------------------------------------------------------------------
# Análisis del Estado Académico - Año 2024

## Distribución de Estados Académicos

Para el año 2024, se realizó un análisis de los estados académicos de los estudiantes. El objetivo principal es identificar la distribución de los estudiantes según su estado académico para evaluar el progreso general y detectar posibles áreas de atención.
```{r Año 2024 Distribución de Estados Académicos}
# Filtrar por el año 2024
data_2024 <- data %>%
  filter(año == 2024)

# Resumen de estados en 2024
estado_2024 <- data_2024 %>%
  distinct(legajo, estado) %>%
  group_by(estado) %>%
  summarise(total = n(), .groups = "drop")

# Tabla
kable(estado_2024, caption = "Cantidad de Legajos por Estado Académico - 2024") %>%
  kable_styling(full_width = FALSE)

# Gráfico
ggplot(estado_2024, aes(x = estado, y = total)) +
  geom_bar(stat = "identity") +
  theme_minimal() +
  labs(title = "Cantidad de Legajos por Estado Académico - 2024", x = "Estado", y = "Cantidad")
```
Este gráfico y tabla permiten visualizar la cantidad de estudiantes en cada estado académico, destacando posibles concentraciones en estados críticos (como rezagados o en riesgo de abandono).


## Materias con Mayor Cantidad de Recursantes
Identificar las materias con mayor cantidad de recursantes es fundamental para comprender cuáles presentan mayor dificultad para los estudiantes y podrían requerir ajustes pedagógicos o metodológicos.

```{r Año 2024 Materias con Mayor Cantidad de Recursantes}
# Materias con más recursantes
recursantes_2024 <- data_2024 %>%
  filter(recursa == "Si") %>%
  group_by(nombre_materia) %>%
  summarise(total = n(), .groups = "drop") %>%
  arrange(desc(total))

# Tabla
kable(recursantes_2024, caption = "Materias con Más Recursantes - 2024") %>%
  kable_styling(full_width = FALSE)

# Gráfico
ggplot(recursantes_2024, aes(x = reorder(nombre_materia, total), y = total)) +
  geom_bar(stat = "identity", fill = "blue") +
  coord_flip() +
  theme_minimal() +
  labs(title = "Materias con Más Recursantes - 2024", x = "Materia", y = "Cantidad")
```
Las materias con mayor cantidad de recursantes son un indicador clave para evaluar áreas curriculares que podrían requerir intervenciones. Esto incluye revisiones en el diseño de las evaluaciones o apoyo adicional para los estudiantes.

## Desempeño de los Estudiantes Recursantes
Se analizó el desempeño de los estudiantes que recursaron y reprobaron materias en 2024. Este grupo es particularmente relevante para entender barreras significativas en su progreso académico.

```{r Año 2024 Desempeño de los Estudiantes Recursantes}
# Alumnos que recursaron y reprobaron en 2024
desaprobados_recursantes_2024 <- data_2024 %>%
  filter(recursa == "Si" & aprobado == "No aprobado") %>%
  distinct(legajo, nombre_materia)

# Tabla
kable(desaprobados_recursantes_2024, caption = "Alumnos que Reprobaron Tras Recursar - 2024") %>%
  kable_styling(full_width = FALSE)
```

# Conclusiones

